【裁判字號】    98,訴,306
【裁判日期】    991231
【裁判案由】    分割共有物
【裁判全文】
臺灣嘉義地方法院民事判決               98年度訴字第306號
原      告  郭賴金鑾
訴訟代理人  黃裕中律師
被      告  郭全條
被      告  郭木敦
上  1   人
訴訟代理人  黃曜春律師
            唐淑民律師
複  代理人  蕭道隆律師
被      告  郭宗富
上  1   人
訴訟代理人  盧奇南律師
複  代理人  邱川崎律師
上列當事人間請求分割共有物事件，本院於民國99年12月24日言
詞辯論終結，判決如下：
  主  文
兩造共有坐落嘉義縣中埔鄉○○段七九四號土地，面積零點零三
七八公頃，應予變價分割，賣得價金由兩造按應有部分比例即原
告十二分之一、被告郭全條十二分之五、被告郭宗富十二分之一
、被告郭木敦十二分之五分配。
兩造共有坐落嘉義縣中埔鄉○○段七七八號土地，面積零點零五
九七五六公頃；同段七七九號土地，面積零點零二二五三七公頃
；同段七八０號土地，面積零點零一八六二四公頃；同段七九六
號土地，面積零點零六四四二七公頃，應予分割如下：如附圖一
所示，代號a面積零點零六八八九二公頃分歸被告郭木敦取得、
代號C面積零點零一三七八公頃分歸被告郭宗富取得、代號b面積
零點零一八二四五公頃及代號D面積零點零六四四二七公頃分歸
原告及被告郭全條取得，並按應有部分比例六分之一、六分之五
維持共有。
被告郭宗富應補償被告郭全條新臺幣壹佰貳拾玖萬肆仟肆佰壹拾
元、應補償原告新臺幣貳拾伍萬捌仟捌佰捌拾貳元。
被告郭木敦應補償被告郭全條新臺幣壹佰零捌萬仟零捌拾玖元
、應補償原告新臺幣貳拾壹萬陸仟陸佰壹拾捌元。
訴訟費用由原告、被告郭宗富各負擔十二分之一、被告郭全條、
郭木敦各負擔十二分之五。
  事實及理由
一原告起訴主張：(一)坐落嘉義縣中埔鄉○○段778、779、780、7
  94、796號等5筆土地（下分別稱778、779、794、796號土地，
  合稱系爭土地）為兩造所共有，系爭土地共有人人數、應有部
  分、地目建、使用分區為鄉村區、使用地類別為乙種建築用地
  等非都市土地之合併分割要件均相同，且無不得分割之約定，
  兩造無法協議分割，爰依民法第824條第2項規定提起本件訴訟
  。(二)被告郭木敦之應有部分係繼承自其父郭金城，779號土地
  上建物原為賴炳煌父賴深淵搭建，90年間賴炳煌之應有部分遭
  本院拍賣，由郭金城於91年8月2日應買取得，並於91年9月11
  日登記完畢後，郭金城對賴深淵之繼承人請求拆屋還地，案經
  本院92年度訴字第569號判決賴深淵之繼承人應將磚木造房屋
  拆除，將基地交還原告及其他共有人，郭木敦所主張779號土
  地上建物由其分管搭建地上物使用，顯與事實不符。否認有分
  管協議，僅係各自占用，794號土地原為郭木敦占用管理，俟
  因荒廢環境髒亂，始由郭全條夫妻代為整理，因各共有人均無
  意願分得該筆土地，且該筆土地與其他共割土地價值相差甚巨
  ，不論何人取得均屬不利，是原告主張將該筆土地變賣，以價
  金分配於兩造。另778、779、780號土地臨台18線公路，796號
  土地則需經由訴外人所有827、826號土地進出，原告所主張之
  分割方案，按應有部分、臨路店面寬度、郭宗富現有地上物坐
  落位置距台18線深度等情況，以地上建物損害最少之方法分割
  ，兼顧各共有人利益。另現況圖代號B建物，係郭木敦臨訟才
  搭建的。(三)778、779、780、796號土地依附圖一即嘉義縣水上
  地政事務所（下稱水上地政）99年7月23日函附成果圖（下稱
  附圖一）方案分割，分割後願意繼續與郭全條維持共有，其中
  郭宗富分得位置取合理臨路深度約6米路寬，其餘路寬再按其
  餘共有人應有部分比例，並配合臨台18線土地北寬南窄之地形
  ，使分割後各筆位置地形均方整。聲明：1.794號土地變價分
  割，賣得價金由兩造按應有部分比例分配。2.778號、779號、
  780號、796號土地准予合併分割，分割方法如附圖一所示，代
  號a面積0.068892公頃分歸郭木敦取得、代號C面積0.013780公
  頃分歸郭宗富取得、代號b面積0.018245公頃及代號D面積0.06
  4427公頃，分歸原告及郭全條取得，並按應有部分比例維持共
  有。
二被告方面：
(一)被告郭宗富辯稱：1.希望郭宗富使用之建物坐落之土地分歸郭
  宗富，面積超過應有部分比例之面積願意金錢補償。系爭土地
  自55年起共有人已口頭達成分管協議，由原告及郭全條使用79
  4、796號土地及795號土地，郭宗富使用780號土地，郭木敦使
  用778、779號土地，並各自在分管使用之土地上興建房屋，迄
  今已達40餘年，並經本院履勘現場明確無訛，足證兩造同意分
  管之事實。郭宗富持有系爭土地係父親郭仁杞於54年9月16日
  向共有人郭金城購買現系爭780號土地，其中固定位置50坪，
  又於59年5月9日向訴外人吳明枝購買其所有坐落嘉義縣中埔鄉
  富收村49號房屋及附屬建物之基地，亦即向原土地共有人郭金
  城購買基地20坪包括使用權，讓售與郭仁杞，嗣郭宗富又於60
  年4月30日向郭金城購買現778號土地，且購買時均係以郭金城
  分管占有之使用現狀為買賣標的，亦即郭宗富買售之土地均屬
  現在使用之固定位置，且郭全條亦表示同意並為買賣見證人，
  更可證兩造就系爭土地早已分管並有依使用現狀分割之默示約
  。2.兩造共有同段795號土地，原地目為建，惟至60年1月15日
  原告為其使用土地減輕稅賦負擔，擅自聲請變更地目為農地，
  該筆土地地目雖為旱，但依農業發展條例第16條第1項第4款規
  定，耕地於該條例在89年1月4日修正前之共有耕地得分割為單
  獨所有，原告提起本件分割自應依法一併合併分割795號土地
  。依照郭木敦主張之方案分割。
(二)被告郭木敦辯稱：1.自55年起，兩造即已口頭達成分管協議，
  由被告郭宗富使用780號土地、被告郭木敦使用778、779號土
  地、原告及被告郭全條則使用794、796號土地，包括未在本件
  分割標的之同段795號土地目前亦由原告與郭全條使用，且台
  18線公路曾因拓寬造成郭木敦、郭宗富使用之面積有所減縮，
  該補償費仍由全體共有人受領，是以原告與被告郭全條使用之
  面積均遠大於郭木敦、郭宗富。兩造協議分管如上，故郭木敦
  在其面臨台18線公路之779、778號土地上分別建築房屋，而位
  於779號土地上之房屋自55年起即已存在，因房屋老舊，而於
  97年初加蓋鐵皮屋，非如原告主張，被告係於知悉原告即將訴
  請分割共有物始興建。郭全條在92年訴字第569號有到庭證稱7
  79號土地是由賴炳煌分管使用，事後郭木敦取得賴炳煌應有部
  分，繼受分管協議，可以使用，可以在其上修建房屋。系爭土
  地及同段795號土地原均為郭木敦之父郭金城與郭全條、郭宗
  富及訴外人賴炳煌所共有，當時分管狀態為：郭金城占用778
  、794號土地、郭全條占用795、796號土地、郭宗富占用780號
  土地、賴炳煌占用779號土地，嗣賴炳煌於78年4月19日死亡後
  ，其應有部分由賴林鳳金繼承，並於90年間遭法院拍賣，而由
  郭金城於91年間應買取得，郭木敦再於96年5月19日繼承郭金
  城之應有部分，郭全條則於97年4月3日將其應有部分12分之1
  贈與原告。依最高法院93年度臺上字第863號判決，受讓人除
  有不知或無可得而知之情形外，本應受該分管契約之拘束，則
  其他共有人更應受分管契約之拘束至明。2.794號土地未臨路
  ，無人會買，形同會繼續讓郭全條使用，不同意變價分割。希
  望郭木敦使用之建物坐落的土地分歸郭木敦，面積超過應有部
  分比例的面積願意金錢補償。如郭木敦主張的方案不可行，同
  意依照郭宗富主張的方案。郭全條在92年訴字第569號有到庭
  證稱779號土地是由賴炳煌分管使用，事後郭木敦取得賴炳煌
  應有部分，繼受分管協議。依最高法院91年度臺上字第805號
  判決，系爭土地自55年起即分管，郭金城應買取得賴炳煌之應
  有部分，亦同時受其分管779號土地協議之拘束，郭全條並要
  求郭金城分管之794號土地讓其使用，郭金城亦同意，其餘共
  有人亦未表示反對之意見，故系爭土地之分管狀態嗣後即為：
  郭木敦之父郭金城占用778、779號、郭宗富占用780號、郭全
  條及原告則占用794、795、796號土地，郭木敦繼承系爭土地
  之應有部分，並分管778、779號土地，郭全條亦在其所分管之
  794、795、796號土地建屋、種植花木，故原則上應儘量依共
  有人之使用現狀為分割，以減少共有人之損害。3.主張依水上
  地政99年4月16日函附成果圖（下稱附圖二）方案分割，其中
  郭木敦位置之臨路寬度取11米，其餘由原告、郭宗富各2分之1
  。附圖一方案代號a部分左側分割線不規則，且呈3層階梯狀、
  地形不方整，郭宗富現有房屋東側大部分勢必拆除，損害郭宗
  富及社會經濟利益。另郭木敦之建物亦需拆除，且郭木敦應有
  部分比例12分之5，分得代號a臨路寬僅25分之7，顯不公平。
(三)被告郭全條辯稱：779號土地上建物係郭木敦因要分割才匆促
  於97年4月25日搭建的。郭木敦所主張之分割方案，郭木敦占
  盡所有便宜，794號土地原為郭木敦所管理使用，後因欠缺管
  理，被當成垃圾場造成環境髒亂不堪，而於3年前同意由郭全
  條加以整理種植絲瓜，被告郭全條及原告並未管理使用。794
  號土地因前後樓房高，不宜建屋，如欲作為農地耕作，亦因土
  壤表土淺，前後有樓房遮蔽而不適宜農作，又因地價差異懸殊
  ，致各共有人均不願分得此一土地，故希望以拍賣方式，不列
  入合併分割。分割後願意繼續與原告維持共有，依照原告方案
  分割。
三下列事項為兩造所不爭執（見本院1卷第152頁），應堪採認：
(一)系爭土地係兩造共有，兩造應有部分比例均為原告12分之1、
  郭全條12分之5、郭宗富12分之1、郭木敦12分之5。
(二)兩造同意系爭土地合併分割。
四兩造爭執事項：系爭土地應如何分割。
五本院之判斷：
(一)按分割共有物乃為消滅物之共有狀態，以利土地之融通及增進
  經濟效益，是除法令另有規定，因物之使用目的不能分割，或
  契約訂有不分割之期限，否則各共有人得隨時請求分割共有物
  ，此觀諸民法第823條第1項規定自明。經查，原告為系爭土地
  之共有人，有土地登記謄本在卷可稽。又上開土地並無不能分
  割之原因，兩造亦無不分割之約定，是原告依前揭規定，本於
  土地共有人地位訴請裁判分割，即屬有據。
(二)再按分割之方法，不能協議決定者，法院得因任何共有人之請
  求，以原物分配於各共有人，或變賣共有物，以價金分配於各
  共有人，或以原物一部分分配於共有人，他部分變賣，以價金
  分配於各共有人。以原物為分配時，如共有人中有未受分配，
  或不能按其應有部分受分配者，得以金錢補償之。以原物為分
  配時，因共有人之利益或其他必要情形，得就共有物之一部分
  仍維持共有。共有人相同之數不動產，除法令另有規定外，共
  有人得請求合併分割。民法第824條第2項、第3項、第4項、第
  5項定有明文。另分割方法，法院除可自由裁量，亦應參酌當
  事人之聲明、共有物之性質、使用現況、價格、經濟效用及全
  體共有人之利益等因素，而為適當之分配，要以維持全體共有
  人之公平為標準。
(三)經查：
1.778、779、780號土地上有鐵皮磚木造建物，分別如水上地政9
  7年8月26日函附現況成果圖所示編號B、H、L、E、M建物為郭
  木敦所有；編號F、D、K建物為郭宗富所有，778、779、780號
  土地僅得經由台18線對外交通。另796號土地上郭全條所有編
  號O、P建物，旁臨一通道可連接台18線；794號土地於本院97
  年7月10日勘驗時，有種植絲瓜、芒果樹，無對外交通之道路
  等情，業經本院會同水上地政測量人員到場勘驗屬實，有勘驗
  筆錄、照片、水上地政97年8月26日函附成果圖、照片可證（
  見本院1卷第44頁至60頁、第77頁、第78頁），應堪採認。
2.本院審酌下列因素，認794號土地變價分割，賣得價金由兩造
  按應有部分比例分配；778、779、780、796號土地合併分割，
  並以附圖一方案所示分割為適當，論敘如下：
(1)794號土地於本院於97年7月10日勘驗時，有郭全條種植之絲瓜
  、芒果樹，又據郭全條稱上開絲瓜、芒果樹已經死亡，且縱未
  死亡，衡諸一般常理，前揭絲瓜、芒果樹迄今應已逾收成期間
  ，又794號土地未與道路相鄰，無法對外交通，亦據本院勘驗
  屬實，且兩造均不願意分得794號土地，是本院審酌當事人均
  不願意分得794號土地原物之意願，認將794號土地變價分割，
  賣得價金由兩造按應有部分比例分配，自屬適當。
(2)郭宗富、郭木敦雖辯稱：兩造就系爭土地已成立分管，應依使
  用現狀分割，794號土地係由郭全條分管使用等情。惟原告否
  認已有分管之協議，並否認由郭全條分管794號土地。按裁判
  分割共有物，屬形成判決，法院定共有物之分割方法，固應斟
  酌當事人之聲明、共有物之性質、經濟效用及全體共有人之利
  益等，而本其自由裁量權為公平合理之分配，但並不受當事人
  聲明、主張或分管約定之拘束。又分管契約，係共有人就共有
  物之使用、收益或管理方法所訂定之契約，而共有人請求分割
  共有物，應解為有終止分管契約之意思。裁判上分割共有土地
  時，並非必須完全依分管契約以為分割，而應斟酌土地之經濟
  上價值，並求各共有人分得土地之價值相當，利於使用（最高
  法院85年度臺上字第53號及93年臺上字第1797號判決參照）。
  依此說明，共有物之判決分割，本院應就系爭共有物之性質、
  經濟效用為全盤斟酌，依公平原則，並按共有物之性質，斟酌
  分割後之效益、使用情形，而為適當之分配，非必以分管現況
  為判決分割之唯一依據。經查：794號土地上並無稍具價值之
  地上物，已如前述，是794號土地使用現況已非決定分割方案
  之重要因素。而794號土地並未臨路，衡諸一般常理，其價值
  顯然較低，是郭宗富、郭木敦主張依附圖二方案分割，將794
  號分歸郭全條取得，自有失公允，要非妥適。
(3)778號、779號、780號、796號土地共有人相同，已如前述，參
  諸前揭規定，原告主張778號、779號、780號、796號土地合併
  分割，應屬有據。又原告、郭全條分割後願繼續保持共有，亦
  據其等陳明無誤。是如附圖一所示，將778號、779號、780號
  、796號土地准予合併分割，代號a面積0.068892公頃分歸郭木
  敦取得、代號C面積0.013780公頃分歸郭宗富取得、代號b面積
  0.018245公頃及代號D面積0.064427公頃，分歸原告及郭全條
  取得，並按應有部分比例維持共有，使各共有人均分得臨台18
  線道路之土地而可對外交通，且以尺度量並以比例尺換算結果
  ，代號a、b、c之臨路寬依序約有8.5公尺、10公尺、6公尺，
  形狀尚屬方整，另分配面積與共有人之應有部分比例相符，亦
  符公平。
(4)郭木敦雖主張：附圖一方案代號a部分左側分割線不規則，且
  呈3層階梯狀、地形不方整，郭宗富現有房屋東側大部分勢必
  拆除，損害郭宗富及社會經濟利益，且郭木敦之建物亦需拆除
  ，郭木敦應有部分比例12分之5，分得代號a臨路寬僅25分之7
  ，顯不公平，並主張按附圖二方案分割等語。另郭宗富雖主張
  ：台18線北邊有設置外環道路，將來如果開設完成，台18線旁
  邊土地價格會降低，請求向縣政府函查外環道路設計完成情形
  ，且原告提起本件分割自應依法一併合併分割795號土地等語
  。然：附圖二分割方案，使應有部分有12分之5之郭全條均
  未分得臨台18線之土地，且794號土地全分歸郭全條取得，顯
  然有失公平。至附圖一所示代號a之左側虛線之擬分配界線雖
  有2階梯狀，然各段尚屬筆直，且階梯狀縱向依序有5公尺、
  6.5公尺；橫向依序有6公尺、18.5公尺長，面積則有0.0688
  92公頃，對其土地利用並非甚為不利，至其形狀因素影響價值
  之價差補償部分，另詳後述。附圖一郭宗富分得代號c面積
  0.01378公頃、附圖二郭宗富分得代號b面積0.013917公頃、現
  況成果圖（見本院1卷第78頁）郭宗富所有編號F、D、K建物合
  計面積0.018852公頃，並參酌附圖一代號c、附圖二代號b、編
  號F、D、K建物之位置，足見無論採附圖一、附圖二分割方案
  ，郭宗富所有建物占用土地面積均大於郭宗富分得土地面積，
  且建物位置與分得位置亦非全然一致，是無論採附圖一、或附
  圖二方案，均將使郭宗富之建物所在土地分歸他共有人取得之
  問題，自難以此認附圖二較附圖一方案為妥適。另郭木敦所有
  建物即現況成果圖編號B、H、L、E、M建物係鐵骨磚木造建物
  ，有成果圖、照片可證（見本院1卷第78頁、第53頁至第56 頁
  、第59頁），其價值尚微，縱有拆除之必要，對經濟利益影響
  亦非甚鉅。本院前囑託水上地政以各共有人之應有部分比例
  取臨路寬度結果，共有人中有人分得位置呈現細長條狀，顯然
  不利於土地之利用，有水上地政99年4月8日函及所附成果圖可
  稽（見本院2卷第29頁至第31頁），是為使共有人均取得臨路
  土地，且位置略呈方整，俾利土地使用，而使共有人中有不能
  依其應有部分比例取足臨路寬度，尚屬必要。至臨路寬度之價
  差補償，另詳後述。臨路之土地價值相較於未臨路之土地價
  值高，此為一般交易之常理，是郭宗富主張：台18線北邊有設
  置外環道路，將來如果開設完成，台18線旁邊土地價格會降低
  等情，而認分割方案使郭全條未分得臨台18線土地為適當，尚
  無足採，其請求向縣政府函查外環道路設計完成情形，自非必
  要。按共有人相同之數不動產，除法令另有規定外，共有人
  得請求合併分割。民法第824條第5項定有明文。經查，嘉義縣
  中埔鄉○○段795號土地使用分區為特定農業區農牧用地，與
  系爭土地使用分區為鄉村區乙種建築用地有異，因使用分區不
  同，不得辦理合併分割，有水上地政98年6月4日函在卷可稽（
  見本院1卷第140頁），是郭宗富辯稱：原告提起本件分割自應
  依法一併合併分割795號土地等語，尚難憑採。
3.價差補償部分：
(1)再按共有物之原物分割，依民法第825條規定觀之，係各共有
  人就存在於共有物全部之應有部分互相移轉，使各共有人取得
  各自分得部分之單獨所有權。故原物分割而應以金錢為補償者
  ，倘分得價值較高及分得價值較低之共有人均為多數時，該每
  一分得價值較高之共有人即應就其補償金額對於分得價值較低
  之共有人全體為補償，並依各該短少部分之比例，定其給付金
  額，方符共有物原物分割為共有物應有部分互相移轉之本旨（
  最高法院號85年臺上字第2676號判例要旨參照）。
(2)依附圖一方案分割結果，郭木敦、郭宗富分得位置均直接與台
  18線相臨而得對外交通，原告郭全條則有部分位置未臨道路，
  且共有人分得位置之形狀、臨路寬度亦有差異，衡諸一般經驗
  法則，兩造分得之土地價值自有不同，分得土地價值較高者，
  自應以金錢補償分得價值較低者，始得謂平。經本院囑託黃志
  豪不動產估價師事務所就附圖一方案分割後，各宗土地之價值
  及共有人分割後，應做如何之補償，經該事務所以99年12月13
  日（99）嘉豪字第0015號函檢附估價報告書1份，本院審酌該
  報告書考量各土地分割後之土地長、寬、面積、形狀、臨路條
  件、發展潛力等關係進行調整修正，以推算各筆土地之價格，
  據以計算各共有人應有部分價值與分配價值之找補差額，鑑定
  程序及結論堪認客觀且詳實，應屬可採。故依上開估價報告書
  認依附圖一分割結果，郭宗富應補償郭全條新臺幣（下同）1,
  294,413元、原告258,882元；郭木敦應補償郭全條1,083,089
  元、應補償原告216,618元。
(四)綜上，原告為系爭土地之共有人，而系爭土地復查無法令限制
  、使用目的不能分割或契約訂有不能分割期限等情事，從而，
  原告以兩造無法協議分割，本於民法第823條第1項前段之規定
  提起本訴，訴請裁判分割，為有理由，應予准許。又本院審酌
  系爭土地之使用現狀、共有人之利益、兩造之意願等情，認79
  4號土地變價分割，賣得價金由兩造按應有部分比例分配；778
  、779、780、796號土地合併分割，並以附圖一方案分割，即
  代號a面積0.068892公頃分歸郭木敦取得、代號C面積0.013780
  公頃分歸郭宗富取得、代號b面積0.018245公頃及代號D面積0.
  064427公頃，分歸原告及郭全條取得，並按應有部分比例維持
  共有，應屬適當，爰諭知如主文第1項、第2項所示，並就兩造
  共有人間分受土地價值差額之補償金額，諭知如主文第3項、
  第4項所示。
六末按因共有物分割、經界或其他性質上類似之事件涉訟，由敗
  訴當事人負擔訴訟費用顯失公平者，法院得酌量情形，命勝訴
  之當事人負擔其一部，民事訴訟法第80條之1定有明文。又分
  割共有物之訴，係合兩造之必要共同訴訟，原、被告之間本可
  互換地位，本件原告起訴雖於法有據，但被告之應訴實因訴訟
  性質所不得不然，故所為抗辯自為伸張或防衛權利所必要，是
  以本院認本件之訴訟費用應由兩造按其應有部分之比例分擔，
  較為公允，爰諭知如主文第5項所示。
七本件事證已臻明確，兩造其餘攻擊防禦方法，經核與本件判決
  結果不生影響，爰不一一論述。
八據上論結，本件原告之訴為有理由，依民事訴訟法第80條之1
  、第85條第1項，判決如主文。
中    華    民    國    99    年    12    月    31    日
                  民事第三庭  法  官  蘇雅慧
以上正本係照原本作成。
如不服本判決，應於送達後20日內，向本院提出上訴狀（須附繕
本）並表明上訴理由，如於本判決宣示後送達前提起上訴者，應
於判決送達後10日內補提上訴理由狀。如委任律師提起上訴者，
應一併繳納上訴審裁判費。
中    華    民    國    99    年    12    月    31    日
                              書記官  李佳惠

司法院資訊處製作；財團法人民間司法改革基金會備份。
